【裁判字號】    99,易,344
【裁判日期】    990423
【裁判案由】    詐欺
【裁判全文】
臺灣高雄地方法院刑事判決               99年度易字第344號
公  訴  人  臺灣高雄地方法院檢察署檢察官
被      告  乙○○原名洪惠茹.
上列被告因詐欺案件，經檢察官提起公訴（98年度偵字第24529
號），本院判決如下：
    主  文
乙○○幫助犯詐欺取財罪，處有期徒刑參月，如易科罰金，以新
臺幣壹仟元折算壹日。
    事  實
一、乙○○明知金融機構之存摺、金融卡及密碼，係個人理財之
    重要工具，為個人財產、信用之重要表徵，可預見提供予他
    人使用，有供作財產犯罪用途之可能，而一般人取得他人帳
    戶存摺之目的，在於取得不法所得款項及掩飾犯行不易遭人
    追查，竟仍基於幫助他人遂行詐欺取財之不確定故意，於民
    國98年6 月7 日至20日間之某日，在高雄縣鳳山市○○路附
    近之西雅圖咖啡廳，將其所申辦之中華郵政股份有限公司大
    寮郵局帳號0000000-0000000 號帳戶（下稱大寮郵局帳戶）
    之存摺、提款卡及密碼，交付與真實姓名年籍不詳自稱「陳
    志浩」之成年男子，容任該男子所屬詐欺集團使用上揭金融
    機構帳戶以遂行犯罪。嗣該詐欺集團成員乃共同基於意圖為
    自己不法所有之犯意聯絡，於98年6 月21日下午6 時40分許
    ，向甲○○佯稱其在MOMO購物台所購買之手錶，因中國信託
    商業銀行收款時弄錯資料，請甲○○至附近郵局提款機更改
    資料，甲○○信以為真，致陷於錯誤，即依該詐騙集團成員
    之指示於同日晚上7 時8 分許，匯款新臺幣（下同）29,989
    元（起訴書誤載為3 萬元，經檢察官當庭更正）至前開乙○
    ○所申辦之大寮郵局帳戶。嗣經甲○○察覺有異，遂報警處
    理而循線查獲上情。
二、案經高雄縣政府警察局林園分局移送臺灣高雄地方法院檢察
    署檢察官偵查起訴。
    理  由
壹、證據能力部分：
    按被告以外之人於審判外之陳述，雖不符刑事訴訟法第159
    條之1 至第159 條之4 之規定，而經當事人於審判程序同意
    作為證據，法院審酌該言詞陳述或書面陳述作成時之情況，
    認為適當者，亦得為證據，刑事訴訟法第159 條之5 第1 項
    定有明文。本件檢察官、被告於本院審判程序時，就本判決
    所引用被告以外之人於審判外之言詞或書面陳述，均不爭執
    其證據能力，本院審酌該具有傳聞證據性質之證據，其取得
    過程並無瑕疵，與待證事實具有關聯性，證明力非明顯過低
    ，以之作為證據係屬適當，認俱得為證據。
貳、實體部分：
一、訊據被告乙○○固坦承於上開時、地交付上開帳戶資料與自
    稱「陳志浩」之成年男子，然否認有何提供帳戶幫助詐欺取
    財之犯行，辯稱：其係因要辦理貸款，始提供存摺、提款卡
    及密碼，並無幫助詐欺取財之意圖等語。經查：
（一）本件被害人甲○○於上開時地，遭詐騙集團成員以其在MO
      MO購物台所購買之手錶，因中國信託商業銀行收款時弄錯
      資料，請被害人至附近郵局提款機更改資料為由詐騙，致
      其陷於錯誤，匯款29,989元至被告所申設之上開帳戶之事
      實，業據證人即被害人於警詢中指訴綦詳（見警卷第7 頁
      至第9 頁）。復有內政部警政署反詐騙案件紀錄表、臺南
      縣警察局麻豆分局官田分駐所受理詐騙帳戶通報警示簡便
      格式表、受理刑事案件報案三聯單、受理各類案件紀錄表
      、郵局自動櫃員機交易明細表、上揭帳戶開戶資料及交易
      往來明細查詢資料在卷可稽（警卷第10頁至第17頁），堪
      認被告上開郵局帳戶確曾遭詐欺集團所使用，向被害人詐
      取上開款項甚明。
（二）按各類形式之詐欺（舉凡誑稱中獎繳交稅金、退稅、核對
      信用卡刷卡記錄、媒介賣淫、親人被綁架、虛設網路拍賣
      網站等等不一而足）利用行動電話、市內電話或電腦網路
      ，且收購人頭帳戶作為詐欺工具以利行騙之事例，無日無
      時在平面、電子媒體經常報導，且警察、金融、稅務單位
      亦在各公共場所張貼防騙文宣，已為社會大眾所共知。被
      告學歷為高職畢業，應有閱覽報紙所刊登廣告內容之能力
      ，自為具有通常智識能力之成年人，足見被告不論係透過
      報章、雜誌、電視等平面或電子媒體或預防詐騙宣導文宣
      ，均可得知上開詐騙行為。參以一般人皆可以自己名義在
      任何銀行設立帳戶，作為存、提款之用，實無需向不特定
      人取得帳戶，被告率予交付其帳戶供他人使用，故其對於
      取得其帳戶者利用其帳戶供犯罪所用，應有認識。況且，
      金融存款帳戶，攸關存戶個人財產權益之保障，專屬性甚
      高，衡諸常理，若非與本人有密切關係，不可能提供個人
      帳戶供他人使用。又坊間報章雜誌及其他新聞媒體，對於
      犯罪集團為掩飾詐欺取財犯行，經常利用他人存款帳戶作
      為匯款帳戶，以規避執法人員之查緝，並掩飾、確保因自
      己犯罪所得之財物，已多所報導及再三披露。則依一般人
      之社會生活經驗，現今一般人至金融機關如銀行、郵局等
      開設帳戶使用，係極為方便容易且迅速之事，如有使用金
      融存款帳戶之正當用途，自以使用其本人或可信賴之親友
      申請之帳戶，最為便利安全，且若非具意圖以他人帳戶從
      事不法用途，並藉以逃避查緝，自無使用他人帳戶之理。
      苟見他人不自己申請開立帳戶而蒐集不特定人之帳戶使用
      ，衡情應可預見收集之帳戶乃係被利用為與財產有關之犯
      罪工具，被告應知悉任意提供自己帳戶予無信賴關係之他
      人使用，易致他人藉該帳戶取得不法犯罪所得，且欲以之
      隱匿帳戶內資金之實際取得人身分，案發當時被告年紀已
      滿20歲且為可獨立思考之成年人，對此當無推諉不知之理
      ，竟仍提供上開金融帳戶資料供該不詳之人使用，縱無具
      體事證顯示被告確有參與向被害人詐欺取財或不法取得被
      害人匯款等犯行，然就該不詳之人嗣後將其提供之帳戶供
      作詐欺取財之用，顯不違反其本意，則被告有幫助他人詐
      欺取財之不確定故意，甚為顯明，故被告所辯，不足採信
      。
（三）另自詐騙集團之角度審酌，衡諸該實際實施詐騙行為之人
      ，既知以他人之帳戶掩飾犯罪所得，顯非智慧愚昧之人。
      渠等當知社會上一般正常之人，如其帳戶存摺、密碼、提
      款卡遭詐騙、遭竊或遺失，為防止拾得或竊得其存摺、提
      款卡之人盜領其存款或做為不法使用而徒增訟累，必於發
      現後立即報警或向金融機構辦理掛失止付。且當原帳戶所
      有人掛失止付後，渠等即無法以拾得或竊得之存摺、提款
      卡提領該帳戶內之存款，在此情形下，如仍以此帳戶作為
      其犯罪工具，則在渠等向他人詐騙，並使被害人將款項匯
      入該帳戶後，極有可能因帳戶所有人掛失止付而無法提領
      ，渠等大費周章從事於犯罪之行為即失其意，無法得償犯
      罪目的，此顯非該等財產犯罪份子所可能犯之錯誤。換言
      之，從事此等財產犯罪之不法份子，若非確知該帳戶所有
      人不會去報警或掛失止付，以確定其等能自由使用該帳戶
      提款、轉帳，則其等應不至於以該帳戶從事於財產犯罪。
      再衡以被害人匯入款項至被告上述帳戶後，該筆匯款隨即
      於當日即遭領取，此有前述帳戶之交易資料附卷可憑，更
      足見該詐騙之不法集團，於向被害人詐騙時，確有把握該
      帳戶不會被帳戶所有人掛失止付。
（四）綜上所述，被告確有交付上開帳戶資料予詐欺集團成員，
      其對於日後將為詐欺集團用以詐欺犯罪所使用一事應有所
      預見，而仍本於其發生並不違背其本意予以交付，顯具有
      幫助詐欺集團成員為共同詐欺取財之不確定故意甚明。從
      而，本案事證明確，被告幫助詐欺取財犯行，堪予認定，
      應依法論科。
二、按刑法上之幫助犯，係對於犯罪與正犯有共同之認識，而以
    幫助之意思，對於正犯資以助力，而未參與實施犯罪之行為
    者而言。如未參與實施犯罪構成要件之行為，且係出於幫助
    之意思提供助力，即屬幫助犯，而非共同正犯。本件被告將
    申設帳戶之資料交付詐欺集團之不詳年籍、姓名之詐欺成員
    使用，雖使該成員得基於詐欺取財之犯意，向被害人施以詐
    術，致使被害人陷於錯誤，匯款至被告提供之上開帳戶，遂
    行其詐欺取財之犯行，惟被告單純提供帳戶供人使用之行為
    ，並不等同於向被害人施以欺罔之詐術行為，且亦無證據證
    明被告有參與詐欺取財犯行之構成要件行為，是揆諸前揭說
    明，核被告所為，係犯刑法第30條第1 項前段、第339 條第
    1 項之幫助詐欺取財罪。被告基於幫助之犯意而為詐欺構成
    要件以外之行為，為幫助犯，酌依刑法第30條第2 項規定減
    輕其刑。爰審酌被告任意將自己之金融機構帳戶提供他人使
    用，不顧可能遭他人用以作為犯罪工具，嚴重破壞社會治安
    及有礙金融秩序，助長犯罪歪風，所為實不足取，且造成被
    害人受有29,989元之損害，犯後未能坦承犯行，未見悔意等
    一切情狀，量處如主文所示之刑，並參酌前開犯罪情節，諭
    知如主文所示之易科罰金折算標準。
參、退併辦部分
一、檢察官移送意旨略以：被告明知社會上詐騙案件層出不窮，
    並可預見將自己之銀行帳戶存摺、提款卡及密碼提供他人使
    用，恐遭利用作為人頭帳戶，作為詐欺集團匯款之用，仍基
    於幫助他人詐欺取財之未必故意，於98年6 月中旬，在高雄
    縣鳳山市○○路附近西雅圖咖啡廳，將其向中國信託商業銀
    行申請之帳號00000-0000000 號帳戶存摺、提款卡、密碼，
    交予不詳之詐欺集團成員供存提詐欺所得款項使用。嗣該詐
    欺集團成員共同意圖為自己不法之所有，先後於：（一）98
    年6 月21日下午3 時許，假冒富邦MOMO購物台員工，撥打電
    話與被害人李佩勳，佯稱其先前向電視台購物時，付款方式
    誤設定成分期付款，要終止交易，須操作自動櫃員機解除設
    定云云，致被害人李佩勳陷於錯誤，於同日晚上7 時35分至
    同日晚上7 時38分間，利用嘉義市○○路中國信託銀行自動
    櫃員機，各匯款16,000元、28,000元、30,000元、23,000元
    至被告上開帳戶；（二）98年6 月21日晚上9 時10分許，以
    同一手法，撥打電話與被害人許瓊娥，致被害人許瓊娥陷於
    錯誤，於同日晚上9 時39分許，利用基隆市大武崙郵局自動
    櫃員機，匯款22,055元至被告上開帳戶內，因認被告所為涉
    犯刑法第30條第1 項前段、第339 條第1 項之幫助詐欺取財
    罪嫌等語，核與前揭起訴之犯行間，屬想像競合犯之關係，
    為裁判上一罪，應由本院一併審理等語。
二、按案經起訴後，檢察官認有裁判上一罪關係之他部分事實，
    函請併辦，此項公函非屬訴訟上之請求，目的僅在促使法院
    之注意，法院如果併同審判，固係審判不可分法則之適用所
    使然，如認不成立犯罪或無裁判上一罪關係，自不能併予裁
    判（最高法院92年度台上字第3276號判決參照）。經查：被
    告於警詢及本院審理時均供稱：其係閱覽海洋城市報見登有
    可代辦貸款之廣告，其便撥打電話聯絡，經聯繫後對方表示
    可代為製作虛偽之薪資資料，以申辦貸款，並要其交付玉山
    銀行及郵局存摺、提款卡及密碼，約9 天後對方打電話告知
    其無法申辦貸款，要其再交付其他銀行之存摺、提款卡及密
    碼，其又再交付中國信託銀行之帳戶、提款卡及密碼等語（
    警卷第5 頁；本院卷二第19頁至第20頁），可知被告並非同
    時交付上開郵局帳戶資料及中國信託銀行帳戶資料，難認與
    本案有何想像競合犯之裁判上一罪之情形，故本院就移送併
    辦之事實無從併予審判，自應退由檢察官另為處理，附此敘
    明。
據上論斷，應依刑事訴訟法第299 條第1 項前段，刑法第339 條
第1 項、第30條第1 項前段、第2 項、第41條第1 項前段，刑法
施行法第1 條之1 ，判決如主文。
本案經檢察官丙○○到庭執行職務。
中    華    民    國    99    年    4     月    23    日
                  刑事第九庭    審判長法  官  鄭詠仁
                                      法  官  謝枚霏
                                      法  官  王碧瑩
以上正本係照原本作成。
如不服本判決應於收受判決後10日內向本院提出上訴書狀，並應
敘述具體理由。其未敘述上訴理由者，應於上訴期間屆滿後20日
內向本院補提理由書(均須按他造當事人之人數附繕本)「切勿逕
送上級法院」。
中    華    民    國    99    年    4     月    23    日
                                      書記官  吳智媚
附錄論罪科刑法條：
中華民國刑法第339條
意圖為自己或第三人不法之所有，以詐術使人將本人或第三人之
物交付者，處5 年以下有期徒刑、拘役或科或併科1 千元以下罰
金。
以前項方法得財產上不法之利益或使第三人得之者，亦同。
前二項之未遂犯罰之。

司法院資訊處製作；財團法人民間司法改革基金會備份。
